【裁判字號】    99,消債抗,34
【裁判日期】    990729
【裁判案由】    聲請免責
【裁判全文】
臺灣臺中地方法院民事裁定            99年度消債抗字第34號
抗  告  人  乙○（台灣）商業銀行股份有限公司
法定代理人  甲○○
相  對  人  丙○○
上列抗告人因相對人聲請免責事件，對於民國99年5月26日本院9
9年度消債聲字第90號所為裁定提起抗告，本院合議庭裁定如下
：
    主    文
抗告駁回。
抗告程序費用新台幣壹仟元由抗告人負擔。
    理    由
一、本件抗告意旨略稱：
(一)、按依消費者債務清理條例（下稱消債條例）第133條第1項第
    4款之規定，債務人有因浪費、賭博或其他投機行為，致財
    產顯然減少或負擔過重之債務，而生開始清算之原因者，法
    院應為不免責之裁定。經查，相對人之帳單有多筆專案分期
    和餘額代償之項目，本院雖表示依相對人供述其家庭生活費
    用不足、醫療費用，故以信用卡信用貸款來支應，然相對人
    前於民國（下同）95年5月10日參與債務協商方案，已不能
    再使用信用卡消費，該帳單所列之明細均在其申請債務協商
    方案之前，是其欠款與92年發病後之接二連三復發無關，且
    94年12月於抗告人之餘額代償款項，抗告人無從得知其消費
    內容，惟相對人擁有馬上發國際企業股份有限公司股票數量
    10,400股（未上市），則比照相對人所陳述之家庭生活狀況
    ，何以能有資金投資，此等投機行為是否為造成負債之主因
    ，相對人是否係浪費致其負擔過重債務而生清算之原因，不
    無疑問。又消債條例第133條第1項第8款之規定，故意於財
    產及收入狀況說明書為不實之記載，或有其他故意違反本條
    例所定義務之行為，法院應為不免責之裁定。經查，相對人
    自95年5月正常繳款至97年10月，然最後一次復發時間為97
    年6月（按應為98年6月），是此段復發期間，相對人雖不能
    再使用信用卡消費，仍可正常繳款，是否有其他收入來源遭
    隱匿，容有疑問。再者，相對人若因醫療疏失傷及神經導致
    病痛加劇，應循司法途徑請求賠償，不應轉而要求債權銀行
    吸收，是相對人本應就其所負債務負全部償還之責，倘本院
    准予相對人清算免責，除影響債權銀行權益至鉅，戕害整體
    社會金融經濟秩序外，更非本條例立法意旨之所設，此風不
    可長。
(二)、綜上所述，相對人前於債務有繳款困難時，未依正常管道向
    各金融機構申請協商還款，竟以上開浪費及投機等不誠實行
    為致其加重負擔債務，且似有隱匿財產收入狀況之嫌，已符
    合消債條例第133條第1項第4款和第8款裁定不免責之事由。
    惟原裁定不查，遽以免除相對人之債務，損及債權人之權益
    ，實與本條例之立法目的相悖，爰請求廢棄原裁定，並裁定
    相對人不免責等語。
二、相對人聲請清算事件，前經本院於98年12月7日裁定自98年
    12月7日16時起開始清算程序（本院98年度消債清字第277號
    ），並經本院於99年4月14日裁定終止清算程序（本院98年
    度司執消債清字第58號）。迄99年5月26日，復經本院裁定
    相對人應予免責，抗告人不服，提起本件抗告。
三、按法院為終止或終結清算程序之裁定確定後，除別有規定外
    ，應以裁定免除債務人之債務，消債條例第132條定有明文
    。本諸該條例之制定，乃為使負債務之消費者得依該條例所
    定程序清理其債務，以調整其與債權人及其他利害關係人之
    權利義務關係，保障債權人之公平受償，以謀求消費者經濟
    生活之更生及社會經濟之健全發展，故除有該條例第133 條
    、第134條所定之應為不免責裁定之情形外，法院應以裁定
    免除債務人債務。經查：
(一)、本件相對人前曾於95年間依照中華民國銀行公會會員辦理消
    費金融案件無擔保債務協商機制與金融機構成立協商，協商
    條件為月付新台幣（下同）5,367元，惟因相對人自92年3月
    檢查罹患乳癌後，於92年4月手術，經化學及放射治療後，
    仍於96年7月、96年10月、97年1月、98年6月多次復發，無
    法調理身體，元氣大傷，右手臂長期處於酸、痛、麻中，又
    無提重物，加上三個小孩在國中、小學就學中，需照顧無法
    外出工作，而配偶工作亦屬不穩定，以致無法依協商條件履
    行，然相對人仍努力繳款至97年10月毀諾之事實，業據提出
    前置協商申請書、存證信函、郵件收件回執、戶籍謄本、台
    中市北屯區公所低收入證明書、勞工保險被保險人投保資料
    表、身分證、中國醫藥大學附設醫院診斷證明書、西醫出院
    照護摘要、債權人清冊【債務530,501元，嗣於本院98年度
    司執消債清字第58號清算案件，經債權人申報債權後，債務
    為57 3,199元（另有保單質借債務26,000元）】、財產及收
    入狀況說明書、財團法人金融聯合徵信中心當事人查詢個人
    資料（信用報告）回覆書、協議書、無擔保債務還款計劃、
    存摺、財政部台灣省中區國稅局財產歸屬資料清單、財政部
    台灣省中區國稅局96年、97年度綜合所得稅各類所得資料清
    單等件附於原審卷為證，堪信屬實。
(二)、按所謂浪費或投機行為實務上不易認定，亦難有統一之客觀
    標準，究採取寬鬆認定，抑或是嚴苛審核，法院應視具體事
    件及各債務人之個別情況而予斟酌審認，蓋何種生活方式屬
    浪費或投機，可能與債務人成長過程中之生活環境、背景及
    經歷，有密切關聯。因此，法院判斷債務人之生活程度是否
    有浪費、投機之行為或明知已有清算原因之事實等標準，倘
    依寬鬆標準認定，即金融機構將面臨消費者惡意不清償債務
    或僅清償部分債務之道德危機，應非立法真意之所在。反之
    ，法院從嚴審核，則難以達成讓陷於經濟之弱者，有重建更
    生之立法目的。換言之，法院認定債務人有無浪費、投機之
    行為，進而決定是否作成免除清償責任之裁定，應參酌各個
    債務人之生活收入、債務人所有財產、債務人之負債及家庭
    必要支出等各項因素綜合加以判斷。
(三)、本件抗告人雖稱：相對人前於95年5月10日參與債務協商方
    案，已不能再使用信用卡消費，該帳單所列之明細均在其申
    請債務協商方案之前，是其欠款與92年發病後之接二連三復
    發無關，且94年12月於抗告人之餘額代償款項，抗告人無從
    得知其消費內容，惟相對人擁有馬上發國際企業股份有限公
    司股票數量10,400股（未上市），則比照相對人所陳述之家
    庭生活狀況，何以能有資金投資，此等投機行為是否為造成
    負債之主因，相對人是否係浪費致其負擔過重債務而生清算
    之原因，不無疑問等語。惟，相對人自92年3月間經診斷罹
    患乳癌後，於92年4月手術，經化學及放射治療後，仍於96
    年7月、96年10月、97年1月、98年6月多次復發，其中97年1
    月第三次復發施行手術後，將乳房完全切除，身體呈現疲倦
    ，可能傷及神經，手部時常發麻、疼痛，無法使力，至此即
    無法完全從事電子代工之工作，已如前述。另其配偶張錦堂
    於97年9月7日自管理員之職離職後，全家已無經濟來源，且
    又須扶養三名子女【張佩云（83年12月22日生）、張榕（85
    年9月13日生）、張玲（89年3月10日生）】，須仰賴政府低
    收入戶補助維持生活，亦有相對人提出之台中市北屯區公所
    低收入證明書附於原審卷可稽。是相對人於原審供述其因家
    庭生活及醫療費用不足，故以信用（卡）貸款來支應等語，
    核與其家庭情況相符。又相對人於無法清償債務後，曾於95
    年間依照中華民國銀行公會會員辦理消費金融案件無擔保債
    務協商機制與金融機構成立協商，最大債權銀行即為抗告人
    ，協商條件為月付5,367元，依相對人之上開情況，堪認確
    有不可歸責於己以致無法依協商條件履行之重大困難事由，
    然相對人仍努力繳款至97年10月毀諾，亦據前述。又相對人
    雖擁有馬上發國際企業股份有限公司股票數量10,400股（未
    上市），然依相對人提出之股票觀之，上開股票均係於88年
    2月1日換發予相對人，已在相對人無法清償債務多年之前，
    且其股票面額總值僅為104,000元，經本院清算程序執行拍
    賣（變賣）後亦無人承買或承受，堪信其價值有限，難認係
    造成相對人無法清償本件債務之主因。是衡諸上情，實難遽
    認相對人係因投機、奢侈或浪費行為致其負擔過重債務而生
    清算之原因。
(四)、抗告人雖又指稱：相對人自95年5月正常繳款至97年10月，
    然最後一次復發時間為97年6月（按應為98年6月），是此段
    復發期間，相對人雖不能再使用信用卡消費，仍可正常繳款
    ，是否有其他收入來源遭隱匿，容有疑問，是認相對人有消
    債條例第133條第1項第8款故意於財產及收入狀況說明書為
    不實之記載，或有其他故意違反本條例所定義務之行為，法
    院應為不免責之裁定云云。然相對人曾於98年8月11日向抗
    告人申請前置協商，並提出前置協商申請人財產及收支狀況
    說明書以供抗告人參酌；於本件清算程序亦提出財產及收入
    狀況說明書供各債權人參酌，並無證據證明其有故意於財產
    及收入狀況說明書為不實記載之情事。又相對人陳報其乃靠
    親友及配偶張錦堂之資助，持續繳納每月債務協商款5,367
    元，但因張錦堂於97年9月10日離去燕國天地管理員之職後
    ，始於97年10月毀諾未繳，亦核與常情無違，亦難據此認為
    相對人有隱匿其他收入來源，故抗告人上開指稱，實乏確切
    證據證明，尚無可採。
(五)、綜上，原審以相對人並無投機、奢侈或浪費之行為，亦查無
    其他消債條例第133條前段或第134條各款所定之情事，而裁
    定相對人應予免責，並無違誤。抗告意旨仍執上情指摘原裁
    定不當，求予廢棄，為無理由，應予駁回。
四、據上論結，本件抗告為無理由，依消費者債務清理條例第11
    條第2項、第15條，民事訴訟法第495條之1第1項、第449條
    第1項、第95條、第78條，裁定如主文。
中    華    民    國    99    年    7    月    29   日
                    民事第四庭   審判長法  官  楊國精
                                       法  官  林宗成
                                       法  官  洪堯讚
以上正本係照原本作成。
本裁定不得抗告。
中    華    民    國    99    年    7    月    29   日
                                       書記官

司法院資訊處製作；財團法人民間司法改革基金會備份。
